臺灣高等法院刑事判決
109年度交上易字第197號
上  訴  人  臺灣新北地方檢察署檢察官
被      告  吳浩平
上列上訴人因被告過失傷害案件，不服臺灣新北地方法院108年
度交易字第237號，中華民國109年2月12日第一審判決（起訴案
號：臺灣新北地方檢察署108年度偵字第1264號），提起上訴，
本院判決如下：
    主  文
上訴駁回。
    理  由
一、公訴意旨略以：被告吳浩平於民國107年5月26日17時16分許
    ，駕駛00-0000車號自用小貨車，沿新北市板橋區文化路中
    間車道往臺北市方向行駛，於行經板橋區文化路2段260號前
    ，本應注意變換車道時，應讓直行車先行，並注意後方來車
    及安全距離，而依當時天候晴、日間自然光線、柏油路面乾
    燥無缺陷、無障礙物、視距良好，並無不能注意之情事，竟
    疏未注意，貿然自中間車道往右變換至外側車道，後方適有
    林慶海騎乘000-000車號普通重型機車直行於外側車道，見
    狀緊急煞車而自摔倒地，因而受有臉部上口唇腫脹瘀血、鼻
    頰廣泛擦創傷、右上肢、小腿踝關節等多處大小深入擦創傷
    、左胸痛、全身痠痛及行動障礙等傷害，因認被告涉犯修正
    前刑法第284條第1項前段之過失傷害罪嫌。
二、犯罪事實應依證據認定之，無證據不得認定其犯罪事實，刑
    事訴訟法第154 條第2 項定有明文。是認定不利於被告之事
    實，須依積極證據，如積極證據不足為不利於被告事實之認
    定時，即應為有利於被告之認定，更不必有何有利之證據；
    此所謂認定犯罪事實之積極證據，係指適合於被告犯罪事實
    認定之積極證據而言，雖不以直接證據為限，間接證據亦包
    括在內，然而無論直接或間接證據，其為訴訟上之證明，須
    於通常一般之人均不致有所懷疑，而得確信其為真實之程度
    者，始得據為有罪之認定，倘其證明尚未達到此一程度，而
    有合理之懷疑存在時，自不能以推測或擬制之方法，以為有
    罪裁判之基礎（最高法院30年上字第816 號原判例、40年台
    上字第86號原判例、76年台上字第4986號原判例參看）。　
三、被告於107年5月26日17時16分許，駕駛自用小貨車，沿新北
    市板橋區文化路中間車道往臺北市方向行駛，於行經板橋區
    文化路2段260號前時，欲自中間車道往右變換至外側車道，
    後方適有告訴人騎乘普通重型機車直行於外側車道，告訴人
    因緊急煞車而自摔倒地，臉部上口唇、鼻頰、右上肢、 小
    腿踝關節等處擦創傷、左胸痛及全身痠痛，經告訴人證述在
    卷，並為被告所不爭執，復有黃外科診所診斷證明書、現場
    及車損共6張在卷可參。檢察官以告訴人之指訴，認被告涉
    犯過失傷害罪嫌；被告堅決否認有何過失，辯稱：當時我打
    方向燈，要變換到外側車道，從照後鏡看到外側車道有3、4
    輛機車，我等此3、4車輛先行通過，後方已經沒有車輛後，
    我才緩慢變換車道，當我的車頭一過線，就看到告訴人從遠
    方快速靠近，以告訴人當時車速，如果我再變換車道，告訴
    人一定會撞到我，不然他要緊急煞車，我就不敢再繼續變換
    車道，此際告訴人突然急煞而自行倒地受傷，因為外側車道
    尚有一半的空間可供機車通行，我沒有過失等語。是以，本
    件應究明者，被告是否疏未注意變換車道時應禮讓後方直行
    車先行，即逕行變換車道至外側車道，致右後方告訴人騎乘
    機車因緊急煞車而倒地受傷？
四、按被害人之為證人，與通常一般第三人之為證人不同。被害
    人就被害經過所為之陳述，其目的在於使被告受刑事訴追處
    罰，與被告處於絕對相反之立場，其陳述或不免渲染、誇大
    。是被害人縱立於證人地位具結而為指證、陳述，其供述證
    據之證明力仍較與被告無利害關係之一般證人之陳述為薄弱
    。從而，被害人就被害經過之陳述，除須無瑕疵可指，且須
    就其他方面調查又與事實相符，亦即仍應調查其他補強證據
    以擔保其指證、陳述確有相當之真實性，而為通常一般人均
    不致有所懷疑者，始得採為論罪科刑之依據。
五、經查：　　
　  證人即告訴人於107年5月26日及同年9月13日警詢指證：我
    當時欲前往士林送竹筍給朋友，於板橋區國慶路出發，途中
    行駛於文化路2段之外側車道，在260號附近時，對方當時在
    我左邊一個車道，突然右轉，我閃避不及自摔（未碰撞），
    （你是否知道發生危險時與對方距離多遠？）約離我2公尺
    ，我當時車速約60公里/小時（偵卷第24頁至第25頁、第31
    頁）；於檢察事務官詢問時證稱：我當時騎機車幫朋友送竹
    筍，騎過文化路要去士林，我騎在外側車道，被告在我左邊
    的車道，被告車速30公里，我的時速大概50、60公里，被告
    突然想要進入加油站，我馬上急煞就摔車，沒有發生碰撞，
    被告在轉彎時同時打方向燈，（你開始急剎及摔車時，被告
    車輛已經切到外側車道？）半個車身在外側車道。被告當時
    沒有無放慢速度要讓我先過，被告要切進外側車道時，距離
    我大約2公尺左右，我在他車子的右後方等語（偵卷第89頁
    ）；於原審證稱：被告開發財小貨車，當時被告是在我的右
    方車道，臨時看到加油站就打了方向燈又同時轉彎，我出車
    禍的時候他是停在加油站門口，我當時車速為55（公里），
    速限是55（公里），我有遵守交通規則，（當時他從哪個路
    口過來？）他在加油站前好像4公尺，突然打方向燈又同時
    右轉彎（後改稱：他是左轉），（被告問：當時我的車輛是
    在你的左手邊或右手邊？）在右手邊（後改稱：是在左邊）
    。（你第一眼看到我的車子時，我的車子是行駛在哪個車道
    上？）在我機車前輪左側前方1公尺。（當時車段有幾線道
    ？）4個（後改稱：應該3個車道吧），（當時我們的車子在
    還沒發生碰撞之前，是各行駛在哪個車道？）當時你的車行
    駛在中間車道，我的機車是行駛在外側車道，我機車距離你
    的車子約有1公尺，你突然右轉，而方向燈是同時打的，然
    後我就緊急煞車後就自摔了，（當你緊急煞車時，我的車子
    ，你剛說我打右轉方向燈要右轉，在我車子停下來的時候，
    是在哪個車道上？）對，在外側車道。（當時我的貨車佔據
    多少外側車道？）超過一半，（為何在兩次警詢時都表示當
    時你的時速是60公里，剛剛你卻說是55公里？）因為在出車
    禍的時候我不可能看著碼錶。（既然如此，在警察問你當時
    ，是否你的感覺是60公里？）55至60公里等語（見交
　　易卷第52-55頁）。由上可知：
  1.本件車禍地段，依道路交通事故調查報告表㈠所載，行車速
    限為時速50公里，告訴人於車禍發生時，騎乘機車時速逾55
    公里，告訴人有超速行駛之違規行為，則本件車禍難以排除
    告訴人騎乘機車因超速行駛而肇事之可能性。
　2.告訴人於車禍發生前，究竟行駛於被告車輛之右後方或左後
    方，告訴人之陳述前後不一，疑竇重重。本件車禍發生前，
    告訴人是否先行駛在被告車輛之左後方，再從左後方切到被
    告車輛之右後方外側車道並超速行駛，致被告欲變換車道時
    難以事先自右照後鏡觀察到告訴人之機車在右後方？此種可
    能性亦難以完全排除。
　3.告訴人於警詢及檢察事務官詢問時均陳稱被告車速為時速30
    公里，並稱：2車相距原為1至2公尺，車禍發生後，被告車
    輛停在外車道約2分之1處等語，此與被告所辯其緩慢駕車，
    告訴人急煞摔倒在地，外側車道尚有一半的空間可供機車通
    行等情相符，則被告辯稱：我從照後鏡看到外側車道有3、4
    輛機車，我等外側機車先行通過，迨後方已沒有其他車輛，
    才緩慢變換車道，在變換車道之時，眼見告訴人機車靠近，
    我就不敢再繼續變換車道，告訴人急煞摔倒在地，外側車道
    尚有一半的空間可供機車通行乙節，尚非杜撰。
  4.告訴人雖證稱：被告切到外側車道時同時打右方向燈，致其
    緊急煞車而摔倒在地云云，惟此為被告所否認，而告訴人所
    指被告一面變換車道、一面打方向燈等情，為告訴人單方面
    之指述，欠缺補強證據證明之。
　5.綜上，告訴人之單方指述，難以採為認定被告過失之依據。
六、次查，本件案發現場並無監視器，警方因此無法研判肇事因
    素，有新北市政府警察局海山分局海山交通隊分隊長吳愷峰
    出具之職務報告附卷可考（偵卷第51頁）。原審為調查事實
    ，囑託新北市政府交通事件裁決處鑑定本件車禍之肇事因素
    ，因本案無相關影像，雙方又各執一詞，卷內跡證不足，無
    法鑑定肇事因素，有新北市政府交通事件裁決處108年11月2
    9日新北裁鑑字第1084711631號函附卷可參（原審交易字卷
    第41頁至第42頁）。換言之，本件車禍經處理之警員及新北
    市政府車輛行車事故鑑定會研析結果，均不能認定被告行車
    有過失。
七、原判決之評斷
    無罪推定，屬普世之價值，司法院諸多號解釋已將之肯認為
    憲法所保障之基本人權，92年修正刑事訴訟法乃正式立法，
    將之納入第154條第1項。99年制訂之刑事妥速審判法基於此
    原則，其第6條更明定：「檢察官對於起訴之犯罪事實，應
    負提出證據及說服之實質舉證責任。倘其所提出之證據，不
    足為被告有罪之積極證明，或其指出證明之方法，無法說服
    法院以形成被告有罪之心證者，應貫徹無罪推定原則。」檢
    察官係公益之代表人，為國家偵查犯罪機關之一環，擁有廣
    大之社會資源為其後盾、供其利用，應蒐集被告犯罪之一切
    證據，負責推翻被告無罪之推定，以證明被告確實犯罪，乃
    有別於過去之形式舉證責任；如檢察官無法說服法官達至無
    合理懷疑之程度，使形成被告確實有罪之心證，法院須堅持
    證據裁判主義及嚴格證明法則，落實無罪推定原則，以實現
    公平法院之理念。因檢察官就本件被告涉有過失傷害罪嫌所
    舉之證據，不足以證明被告犯罪，原審諭知被告無罪，其認
    事用法，洵無不合。　　
八、檢察官上訴之評斷 
　  檢察官提起上訴，或以本件告訴人縱有超速，乃與有過失問
    題，不能認被告無過失；或以如告訴人機車位在被告小貨車
    左後方，被告右轉時，告訴人直接超車即可，何需大費週章
    由被告小貨車右後方超車，據此應以告訴人指述被告違規情
    形為真；或以被告駕駛小貨車行駛於道路上，未注意告訴人
    機車行進方向即貿然變換車道，有應注意而未注意之疏失；
    指原判決不當。然告訴人所指當時雙方相對位置及本案發生
    經過，有諸多瑕疵，其本身亦有違規超速等情，業經本院一
    一說明如前。檢察官上訴所指，無非係就原審依職權所為取
    捨及心證形成之事項，再事爭執，並未提出確切補強證據供
    本院調查審酌，其上訴為無理由，應予駁回。
據上論斷，應依刑事訴訟法第368條，判決如主文。
本案經檢察官余佳恩提起公訴，檢察官顏汝羽提起上訴，檢察官
黃東焄到庭執行職務。　　
中　　華　　民　　國　　109 　年　　7 　　月　　29　　日
     　　　　　　 刑事第一庭    審判長法　官  周政達
                                      法　官  程克琳
                                      法　官  曾德水
以上正本證明與原本無異。
不得上訴。
                                      書記官  陳怡君
中　　華　　民　　國　　109 　年　　7 　　月　　30　　日